【裁判字號】    92,判,752
【裁判日期】    920612
【裁判案由】    有關土地事務
【裁判全文】
最  高  行  政  法  院  判  決                    九十二年度判字第七五二號
    再 審原 告  甲○○○
    訴訟代理人  乙○○
    再 審被 告  屏東縣政府
    代  表  人  丙○○
右當事人間因有關土地事務事件，再審原告對於中華民國九十年十一月三十日本院九
十年度判字第二二八五號判決，提起再審之訴。本院判決如左：
    主  文
再審之訴駁回。
再審訴訟費用由再審原告負擔。
    事  實
緣再審原告所有坐落屏東縣內埔鄉○○段七七八─九地號「旱」地目土地面積○．一
四一三公頃，經再審被告依據區域計畫法及製定非都市土地分區圖及編定各種使用地
作業須知之規定，於民國六十四年依該土地使用現況應編定為一般農業區農牧用地。
八十七年間，再審原告以該土地四周有永久性圍籬，全筆土地在非都市土地使用編定
前已供建築使用為由，提出陳情，請准予更正編定為一般農業區甲種建築用地，經再
審被告八十七年九月二十九日屏府地用字第一六七六○九號函否准所請。再審原告不
服，循序提起行政訴訟，經本院九十年度判字第二二八五號判決（下稱原判決）駁回
，再審原告以原判決有行政訴訟法第二百七十三條第一項第一款、第十三款及第十四
款再審事由提起再審之訴，茲摘兩造訴辯意旨如次：
再審原告起訴意旨略謂︰一、再審原告於八十六年四月二十二日檢附台電公司屏東區
營業處八十六年一月二十七日核發之屏區費核證字第○○六六號書函用電證明等向屏
東縣潮州地政事務所申請變更地目及更正編定（申請更正編定案件，無庸先行辦理地
目變更，應逕依更正編定程序核處。惟當時基層地政單位均錯誤要求先辦理地目變更
，再辦理更正編定），而該所以八十六年四月二十三日八六屏潮地二字第四○三四號
函復再審原告：「．．．應由申請人提出建設（工務）單位核發之認定『合法房屋』
及『面積』之證明文件，再據以辦理，．．．」。再審原告遂持上述用電證明向內埔
鄉公所申請合法房屋證明（按當時合法房屋證明授權鄉公所建管單位辦理），案經內
埔鄉公所建管單位派員現場勘查核對建物上之電表無誤後核發八七、四、三內鄉建字
第四二一五號證明書，證明案內房屋座落於內埔鄉○○村○○路九五二號，土地即內
埔鄉○○○段七七八之九地號，係於民國六十四年二月裝錶供電、建築面積為磚造六
三．一二平方公尺，鐵皮木造一六三．六八平方公尺。再審原告遂再據此於八十七年
六月二十九日向潮州地政事務所申請更正編定。再審原告於本案之申辦程序與檢附證
明均依法令規定，而原審未詳加查明事實、悖於法令，率爾推論「電力公司對用戶用
電不以合法建物為要件，以此尚難認定上開房屋於當時即已存在。．．．，電力公司
所稱裝表供電地點，當非現有房屋，屏東縣內埔鄉公所依電力公司函認系爭房屋於六
十四年即已合法存在，與事實不符，難謂原告有利之證明。」原審之推論將造成法令
的不穩定性，難以保護人民正當合理之信賴；蓋電力公司對用戶用電不以合法建物為
要件，以此尚難認定上開房屋於當時即已存在，則戶政單位不以合法房屋為設籍要件
、稅捐單位不以合法房屋為課稅要件、供水亦不以合法房屋為要件等等是否亦都不得
做為土地編定前已建築使用之合法房屋採證之證明文件呢？相對於其它使用以上證明
文件之一辦理更正編定者（如鄰旁番子厝段七九一─三、─四、─五、─六等都是採
證上述文件之一辦理更正編定，僅檢附潮州地政事務所辦理番子厝段七九一─四、─
六地號土地地目變更與更正編定之檔案資料供參，餘請貴院向屏東縣潮州地政事務所
調閱檔案資料查明），原判決確已違反法令規定與平等原則。又內埔鄉公所建管單位
依法令職掌派員現場勘查核對建築物上之電表無誤後，始核發八七、四、三內鄉建字
第四二一五號證明書，原審推論「與事實不符，難謂原告有利之證明」，亦有違行政
部門專業分工之職權與證據裁判主義。原審之推論難稱合理、妥當，誠難令人甘服。
二、原審以退輔會屏東農場八十七年九月一日八七屏農產字第一一七七號函稱．．．
，系爭地號土地係早年配墾場員居住使用。推論「該函僅足證明系爭土地早年配與場
員居住使用，並未證明所配場員是否建有房屋，所裝電表是否於所建房屋，更無法證
明現有合法房屋於當時即已存在」云云，亦屬牽強，倘若場員未建有房屋有如何能居
住使用呢？正常人豈有甘願餐風露宿之理？所裝電表確實裝於系爭建築物上。原審推
論實悖於事實與經驗法則。至於系爭建築物之磚造部分原審稱係新建非再審原告所稱
補照情形，亦誠如上所述系爭建物業經再審原告依法舉證用電證明並經建管單位認定
實為六十四年裝表供電之合法房屋，否則系爭建築物於七十七年元二十日取得建造執
照，至七十七年元二十八日完成建造取得使用執照僅短短八天，依建築工程施工期程
之經驗，若非補照情形短短八天如何能興建完工通過查驗合格取得使用執照呢？原審
推論實有違比例原則與經驗法則。三、原審稱：「．．．（八七）屏潮地四字第七八
四五號函送之實測圖．．．系爭土地上為磚造蓋黑瓦屋及磚造石棉瓦各一棟（面積各
為三九及二四平方公尺合計六四平方公尺），其餘均為鐵架及木架蓋棚架（面積共一
八九平方公尺），並無屋牆，非屬永久之合法房屋。」測量乃地政單位之職掌，而建
築為建管單位之職掌。又依據臺灣省政府六十六年三月二十二日建四字第八二三三號
、七月二十一日府民地四字第七一二七一號函及內政部八十六年七月十二日台（八六
）內營字第八六○五二二六號函釋以：非都市土地使用編定前合法房屋及其面積之認
定應屬建築主管單位職掌。案內合法房屋業經建管單位證明建築面積為磚造六三．一
二平方公尺，鐵皮木造一六三．六八平方公尺，合計面積二二六．八平方公尺，屏東
縣政府八七、十、二十九八七屏府地用字第一八八二三八號函說明三亦承認此一事實
。況且內埔鄉公所證明之合法房屋面積二二六．八平方公尺比潮州地政事務所實測建
物面積二五二平方公尺為少，亦可說明內埔鄉公所建管單位認定此一事實之嚴謹。而
原審捨建管權責單位之認定不用，而採非職掌之地政單位所言，實有違行政部門專業
分工之職權與經驗法則，難以保護人民正當合理之信賴。四、再審原告引內政部頒製
定非都市土地使用分區圖及編定各種使用地作業須知九（二）說明３規定：「特定農
業區、一般農業區、山坡地保育區、森林區、風景區及特定專用區內之一宗土地，於
使用編定結果公告前，部分已作建築使用或已依法完成基礎工程者，應於土地使用現
況調查清冊或卡片內註記，並以各該區之主要用地編定，俟土地所有權人申請分割後
再予更正編定。其有前項第（３）款但書情形者，不得更正編定為各種建築用地。」
主張案內土地已建築使用情形，建管單位核發之合法房屋面積部分自可辦理分割後更
正編定為甲種建築用地無疑。然原審稱：「惟該規定既明文『依法完成基礎工程或已
領有使用執照者』，自係指合法建築之建物，違章建築不適用之。據前述原告該土地
上之建物於六十四年十月六日被告公告系爭土地土地使用現況及應編定用地之前，並
非依法完成基礎工程或領有使用執照者之合法建物，自不得依上開規定辦理分割後更
正編定為甲種建築用地。」原告主張係指內政部頒製定非都市土地使用分區圖及編定
各種使用地作業須知九（二）說明３規定：「．．．內之一宗土地，於使用編定結果
公告前，部分已作建築使用或．．．俟土地所有權人申請分割後再予更正編定。．．
．所稱已作建築使用並經建管單位證明為合法房屋之部分；並非如原審所稱：「惟該
規定既明文『依法完成基礎工程或已領有使用執照者』，．．．，並非依法完成基礎
工程或領有使用執照者之合法建物，．．．」原審認定事實、適用法令顯有謬誤。五
、原審謂：「．．．其四週圍籬僅以鐵絲網及夾板圍成，出入口大門亦無水泥牆柱，
僅以鋼管支柱鐵門以供開關，甚為簡便，綜此各情，難認屬永久性之圍籬．．．」案
內土地圍籬實際上以水泥柱加鐵絲網圍籬，大門出入口為求美觀與牢固，以鋼管支柱
加鐵門上鎖，與原審所稱有間，而其前面面臨排水溝（約二公尺寬）有部分破損，以
木板填補。雖然以現在的生活水準及使用之建築材料之角度觀看似較簡陋，但亦不失
其能顯示一定範圍之功能，且其已具有固定不可隨意移動之特性，及有阻絕內外、使
外人不得隨意侵入之功能。而其之所以簡陋乃是早期農村社會因物質缺乏經濟貧困情
形下的普遍現象，存在至今此種圍籬並非不具永久性。何況圍籬亦是一種建築行為，
並不因其使用建材之簡陋，而否定其建築使用之行為與目的。是故是否屬永久性絕不
可以現今之觀點解釋其字意，或以其使用之材料做主觀之判斷，而應瞭解社會變遷，
從時代背景等因素衡量查考，才不會有所偏頗而失其正確性。否則以現代科技之發達
，即使鋼筋水泥，銅牆鐵壁，何者不可攻破呢？是否也表示其不具永久性呢？更何況
原處分、訴願決定及再訴願決定與原審判決都僅主觀認定為非屬永久性圍籬，而並未
明確解釋說明何種情況才屬永久性圍籬。此亦有違行政行為明確性原則。六、臺灣省
頒「辦理非都市土地使用分區及編定各種使用地作業要點」明示：建築使用之土地，
包括建築用基地及永久性圍籬範圍內之庭園、晒場及畜禽舍等實際供為建築使用之土
地。臺灣省頒「辦理非都市土地使用現況調查工作要點」規定，建物以其使用情形包
括有：一般建物、農舍、學校、公共建築、工業設施、遊憩設施等。又早期農業社會
民眾有所謂「厝地」係指建築使用的這塊土地（或這個地方，而早期農業社會民眾擁
有厝地一、二台分以上者比比皆是）。是故建築使用之土地絕非專指房屋基地（含加
計建蔽率）部分。而地政單位為便宜行事，通常以合法房屋加計建蔽率反推其建築使
用面積，但其應是以一宗土地為實施建蔽率之管制地區，且該宗土地以最大之建蔽率
興建為前提方為成立；否則將發生命題上之錯誤及邏輯推理上之謬誤。蓋早期農村社
會通常每戶人家都設有曬場、庭園及禽畜舍等建築情形，而他們對於土地建築使用的
認知，當非以其房屋加計建蔽率為限。又早期非都市土地大部分皆非建築管理的適用
對象，又無建蔽率之實施，故地政主管單位為便宜行事，而昧於實情，以合法房屋加
計建蔽率反推其建築使用之面積的做法，實有違經驗法則與論理法則。故再審原告認
為建築使用之情形應採事實之客觀認定，只要當事人有建築使用之情形及認知，而達
某一程度之要件已足。否則公園內大都未建有房屋，如何稱之為建築使用呢？而原處
分、訴願決定及再訴願決定對再審原告之主張，均無一詞以對。綜合以上所述，本案
土地即能證明確實係屬非都市土地編定前已全部作建築使用，符合內政部頒「作業須
知」九（二）規定。而原審未盡查明之能事，認定事實、適用法令均有違誤，請將原
判決廢棄，並撤銷訴願決定及原處分等語。
再審被告答辯意旨略謂：一、按農舍係指供農民自用之住宅及倉儲使用之房舍，並為
農業經營不可分離之設施物。經查系爭土地內埔鄉○○○段七七八─九地號（民國八
十年三月二十七日分割自仝段七七八地號：重測後為仝鄉○○段六一一地號，面積計
○．一四五六七九公頃，經編定為一般農業區農牧用地）上之建物，內埔鄉○○村○
○路九五二號（經內埔鄉戶政事務所查係於民國七十二年十一月十五日大新村全面整
編時編訂，之前並未曾編訂門牌號），於七十七年元月二十日取得屏建農內字第○○
一號實施都市計畫以外地區自用農舍建築執照（起造人：行政院退除役官兵輔導委員
會屏東農場，構造類別：新建，建築面積：六○平方公尺）在案。又依據屏東縣稅捐
稽徵處潮州分處八十七年七月四日八七屏稅潮分二字第一三○二九號函附房屋稅籍紀
錄表記載，其地上建物原所有權人為行政院退除役官兵輔導委員會屏東農場，使用面
積：「非住非營」，面積六○平方公尺，起課年月為七十七年三月，核與內政部頒訂
「非都市土地使用分區及編定各種使用地作業須知」九（二）說明第２目及第３目更
正編定為甲種建築用地之規定不合，並與再審原告所稱該屋早已於六十四年十月六日
再審被告公告系爭土地使用現況應編定為一般農業區農牧用地之前興建，因當時土地
尚未辦理更正編定為建築用地，故依當時法令僅能於七十七年依實施區域計畫地區建
築物管理辦法補領自用農舍使用執照之情形有間。二、另再審原告檢附之內埔鄉公所
八十七年四月三日內鄉建字第四二一五號證明書記載，系爭土地上之內埔鄉○○村○
○路九五二號為合法房屋，建築面積為磚造六三．一二平方公尺、鐵皮木造一六三．
六八平方公尺乙節，依據內埔鄉公所於七十七年元月二十日核發屏建農內字第○○一
號實施都市計畫以外地區自用農舍建築執照，內埔鄉○○村○○路九五二號為合法農
合房屋無訛，但與臺灣電力公司屏東區營業處書函所記載為長治鄉榮華莊（機保廠）
之用電地址、用途及屏東縣稅捐稽徵處潮州分處八十七年七月四日八七屏稅潮分二字
第一三○二九號函附房屋稅籍紀錄表記載之使用面積：「非住非營」、面積六○平方
公尺不符。又依據潮州地政事務所八十七年八月十八日（八七）屏潮地四字第七八四
五號函送之實測圖及現況彩色相片顯示，系爭土地四週圍籬為鐵絲網及夾板所圍成，
甚為簡便，應非屬永久性圍籬，且該地上僅磚造蓋房屋一棟（六十三平方公尺），其
餘均為鐵架及木架之棚架（面積計一八九平方公尺）無屋牆，亦非屬永久性房屋，故
與「辦理非都市土地使用分區及編定各種使用地作業要點」甲三(一)第２目、第３目規
定：「鄉村區建築使用土地，包括建築用地基地及永久性圍離圍內之庭園、晒場及畜
禽舍等實際供為建築使用之土地」之規定不合。故內埔鄉公所於未盡詳查之情形下所
核發之八十七年四月三日內鄉建字第四二一五號證明書及再審原告訴稱系爭土地四週
有永久性圍離乙節，顯有錯誤，應不足採。三、又有關非都市土地辦理更正編定涉及
實施建築管理前之合法建物及其面積認定範圍，係依據內政部八十九年九月二十七日
台（八九）內中地字第八九八○三六八號函說明二規定：「有關實施建築管理前合法
建物及其面積認定，．．．開會研商獲致結論，統一規定如下：．．．以申請時該土
地之使用分區或使用地編地之建蔽率標準，以建物實際面積反推其應留設之法定空地
，據以辦理分割及地目變更。．．．，係經內政部會商各縣市政府所訂定之辦理原則
，而非如再審原告理由六所稱：「地政主管單位為便宜行事，而昧於實情，有違經驗
法則與論理原則」等云云。四、又有關再審原告所稱鄰旁仝鄉○○○段七九一─三、
─四、─五、─六地號等四筆土地辦理更正編定情形與本案系爭土地相同但處理情形
不同，有違平等原則乙節，經查上開土地番子厝段七九一─三、─四、─五、─六地
號等四筆土地分別於八十二年十一月三日、八十一年六月二十七日、八十四年七月十
一日、八十二年十二月三十一日檢具民國六十四年二月之用電證明、五十年二月之戶
籍謄本，並依內政部頒「辦理地目變更注意事項」申辦地目變更為「建」後逕為更正
編定為甲種建築用地之土地，而本案系爭土地係供農舍使用之土地，依上開「辦理地
目變更注意事項」第四點規定，不准變更地目為「建」。再依據內政部六十四年八月
二十三日台（六四）內地字第六五六一○九號函示：「三、農舍為農業經營不可分離
之房屋，其基地依照農業發展條例第三條第九款之規定，仍屬農業用地，如該項基地
為田、旱地目者，基於上開規定，應免於分割或變更地目。」，據此，本案系爭土地
申請更正編定乙案，並不適用鄰旁番子厝段七九一─三、─四、─五、─六地號等四
筆土地辦理逕為更正編定之規定，亦無違反再審原告所稱「平等原則」。五、再審被
告為考慮土地所有權人權益，前以八十七年九月十七日八七屏府地用字第一六一五○
一號函報請前臺灣省政府地政處釋示，並依據該處八十七年九月二十一日八七地四字
第五一九八八號釋復之意旨，以八十七年九月二十九日八七屏府地用字第一六七六○
九號函復再審原告否准其所請，於法有據。六、綜上所述，本件行政訴訟再審顯無理
由，請判決駁回再審原告之訴等語。
    理  由
按行政訴訟法第二百七十三條第一項第一款所謂適用法規顯有錯誤，係指原判決所適
用之法規與該案應適用之現行法規相違背，或與解釋判例有所牴觸者而言。至於法律
上見解歧異，再審原告對之縱有爭執，要難謂為適用法規錯誤，而據為再審之理由。
同條項第十三款：「當事人發見未經斟酌之證物或得使用該證物者。但以如經斟酌可
受較有利益之裁判者為限。」所謂「發見」，係指前訴訟程序終結前不知有該證物，
其後始知悉者。且發見之證物或得使用之證物，以如經斟酌，可受較有利益之判決者
，始得據為再審之理由，亦經本院六十九年判字第七三六號著有判例。同條項第十四
款所謂「原判決就足以影響於判決之重要證物漏未斟酌者」，係指足以影響判決基礎
之重要證物，雖在前訴訟程序業已提出，然未經原判決加以斟酌者而言。如該證物無
關重要，若縱經斟酌亦不足以影響原判決之內容，或原判決曾於理由中說明其為不採
之證據者，均與該款規定之要件不符。查再審原告所有坐落屏東縣內埔鄉○○段七七
八─九地號「旱」地目土地面積○．一四一三公頃，經再審被告依據區域計畫法及製
定非都市土地分區圖及編定各種使用地作業須知之規定，於民國六十四年依該土地使
用現況應編定為一般農業區農牧用地。八十七年間，再審原告以該土地四周有永久性
圍籬，全筆土地在非都市土地使用編定前已供建築使用為由，提出陳情，請准予更正
編定為一般農業區甲種建築用地，經再審被告八十七年九月二十九日屏府地用字第一
六七六○九號函否准所請。再審原告不服，循序提起行政訴訟，本件原判決認：「經
查本件屏東縣內埔鄉○○段七七八－九地號（分割自同段七七八地號）土地，地目『
旱』，面積○．一四一三公頃，編定為一般農業區農牧用地，原告於八十六年二月十
九日因買賣取得所有權，有土地登記謄本附原處分卷可佐。原告訴稱其所有系爭土地
，其上房屋屏東縣內埔鄉○○村○○路九五二號，於六十四年該土地使用現況應編定
為一般農業區農牧用地之前即已合法興建存在，符合內政部頒『製定非都市土地使用
分區圖及編定各種使用地作業須知』九(二)說明第２目第（３）子目規定『於使用編定
結果公告前實際已全部（宗）作建築使用或已依法完成基礎工程者』，可更正編定為
一般農業區甲種建築用地。經查系爭土地上之建物，門牌內埔鄉○○村○○路九五二
號房屋，於七十七年元月二十日取得屏建農內字第○○一號實施都市計畫地區自用農
舍建造執照，該執照上記載建造類別為新建，工程造價為九九、○○○元，建築面積
六○平方公尺，有該建造存根附同卷可稽。再依同卷所附屏東縣稅捐稽徵處潮州分處
八十七年七月四日分屏稅潮分二字第一三○二九號函附之稅籍紀錄表記載，其地上建
物原所有權人為行政院退除役官兵輔導委員會屏東農場，使用面積：『非住非營』，
面積六○平方公尺，起課年月為七十七年三月。與原告所稱該屋早已於六十四年十月
十月六日被告公告系爭土地使用現況應編定為一般農業區農牧用地之前所建，因當時
土地尚未辦理更正編定為建築用地，故依當時法令僅能於七十七年依實施區域計劃地
區建築物管理辦法補領自用農舍使用執照之情形有間。又依同卷所附之屏東縣潮州地
政事務所八十七年八月十八日（八七）屏潮地四字第七八四五號函送之實測圖及十二
張現況彩色相片顯示，系爭土地上為磚造蓋黑瓦屋及磚造石棉瓦各一棟（面積各為三
九及二四平方公尺合計六四平方公尺），其餘均為鐵架及木架蓋棚架（面積共一八九
平方公尺），並無屋牆，非屬永久性之合法房屋，其四週圍籬僅以鐵絲網及夾板圍成
，出入口大門亦無水泥牆柱，僅以鋼管支住鐵門以供開關，甚為簡便，綜此各情，難
認屬永久性之圍籬。顯與臺灣省頒『辦理非都市土地使用分區及編定各種使用地作業
要點』所示：『建築使用之土地，包括建築用基地及永久性圍籬範圍內之庭園、晒場
及畜禽舍等實際供為建築使用之土地』之規定不合。至原告檢附屏東縣內埔鄉公所八
十七年四月三日內鄉建字第四二一五號證明書，雖記載內埔鄉○○村○○路九五二號
房屋坐落系爭土地上，所附台灣電力公司屏東營業處八十六年一月二十七日屏區費核
證字第○○六六號函查核，該棟房屋確係於六十四年二月裝表供電有案之合法房屋，
面積為磚造六三．一二平方公尺、鐵皮木造一六三．六八平方公尺等語，其認定該屋
於六十四年二月裝電表，係憑台灣電力公司屏東營業處函，而該函記載為用電地址『
長治鄉榮華莊（機保廠）』，於六十四年二月裝表供電。惟電力公司對用戶用電不以
合法建物之要件，以此尚難認定上開房屋於當時即已存在。退輔會屏東農場八十七年
九月一日八七屏農產字第一一七七號函稱：有關用電地址，均由場員用戶自管，該農
場無列管資料，系爭地號土地係早年配墾場員居住使用。該函僅足證明系爭土地早年
配與場員居住使用，並未證明所配場員是否建有房屋，所裝電表是否裝於所建房屋，
更無法證明現有合法房屋於當時即已存在。況現有房屋如前所述，於七十七年間新建
（依稅籍資料記，於七十七年一月二十七日完成建造，且以新屋計其房屋核定現值）
，非原告所稱補照情形（如係補發建造執照，應以舊屋年限折舊，計其房屋核定現值
），是電力公司所稱裝表地點，當非現有房屋，屏東縣內埔鄉公所依電力公司函認系
爭房屋於六十四年即已合法存在，與事實不符，難為原告有利之證明。所引辦理非都
市土地使用分區及編定各種使用地作業要點乙三（六）４規定，係關於工廠用地等規
定，於本件無適用餘地。原告復引首開內政部頒『製定非都市土地使用分區圖及編定
各種使用地作業須知』九(二)說明第３目規定：『．．．用區內之一宗土地，於使用編
定結果公告前，部分已作建築使用、已依法完成基礎工程者或已領有使用執照者，應
於土地使用現況調查清冊或卡片內註記，並以各該區之主要用地編定．．．不得更正
編定為各種建築用地。』主張其於該土地上之建物為合法建物，可就變更部分申請辦
理分割後，房屋部分面積自可辦理分割後更正編定為甲種建物用地乙節，惟該規定既
明文『依法完成基礎工程者或已領有使用執照者』，自係指合法建築之建物，違章建
築不適用之。據前述原告該土地上之建物於六十四年十月十月六日被告公告系爭土地
土地使用現況及應編定用地之前，並非依法完成基礎工程或領有使用執照者之合法建
物，自不得依上開規定辦理分割後更正編定為甲種建物用地。是被告以原告所有系爭
土地上之建物未符合首揭規定，八十七年九月二十九日八七屏府地用字第一六七六○
九號函否准原告所請，於法無違。原告主張依內政部七十三年六月八日七十三台內地
字第二三○六九五號函規定：『非都市土地使用分區編定結果公告，土地所有權人提
出申請更正之案件經批駁不准者，處理結果通告書以縣市政府名義復知申請人。』本
件未經縣市政府依法逕予核定及委託通知，顯有不當乙節。姑不論前依首揭台灣省政
府地政處頒處理非都市土地使用編定後異動更正說明(一)貳、異動更正辦理程序二、更
正編定(一)規定：更正編定案件，得委由地政事所通知，屏東縣潮州地政事務所乃以八
十七年七月八日（八七）屏潮地四字第六三四五號函復所請更正無從辦理，是否合於
規定，然本件非對屏東縣潮州地政事務所上開函件為救濟，而係對被告八十七年九月
二十九日八七屏府地用字第一六七六○九號否准處分為行政救濟，自無原告所述違背
內政部七十三年六月八日七十三台內地字第二三○六九五號函釋問題。綜上，原告所
訴各節均無可採，原處分否准原告所請，一再訴願決定遞予維持，俱無違誤。」因而
依內政部頒訂「非都市土地使用分區及編定各種使用地作業須知」九（二）說明第２
目、第３目、辦理非都市土地使用分區及編定各種使用地作業要點乙、三(六)、前台灣
省政府地政處頒處理非都市土地使用編定後異動更正說明(一)貳、異動更正辦理程序二
、更正編定(一)之規定，認再審原告前訴訟程序之訴為無理由，並駁回再審原告前訴訟
程序之訴。核其所適用之法律，並無與該案應適用之法律相違背，或於解釋判例有所
牴觸之情形，自難謂原判決有行政訴訟法第二百七十三條第一項第一款再審原因。再
審原告仍執前詞，主張依屏東縣內埔鄉公所據電力公司函所為證明，即可認定系爭房
屋於六十四年已合法存在云云，顯係對原判決取捨證據、認定事實職權之行使，有所
指摘，尚非原判決適用法規錯誤問題。至再審原告所提潮州地政事務所辦理系爭土地
鄰旁番子厝段七九一─四、─六地號土地地目變更與更正編定資料，均為前訴訟程序
終結前存在之證物，再審原告於前訴訟並未提出，與首開原判決漏未斟酌之重要證物
之說明已有未合，且再審原告並未明於前訴訟程序終結前不知有該證物，或不能使
用之情形，故與首開當事人發現未經斟酌之證物之說明，亦有未合，況系爭土地鄰旁
番子厝段七九一─三、─四、─五、─六地號土地，均係依內政部頒「辦理地目變更
注意事項」申辦地目變更為「建」後逕為更正編定為甲種建築用地之土地，有被告答
辯理由及再審原告所提番子厝段七九一─四、─六地號土地地目變更與更正編定資料
附卷可稽，與系爭土地係供農舍使用，不准變更地目為「建」之情形不同，因此上開
證物縱經斟酌，亦不能使再審原告受較有利益之裁判。本件再審意旨顯無再審理由，
再審原告其餘實體上主張已無從審究，再審原告請求行言詞辯論，核無必要，併予指
明。
據上論結，本件再審之訴為無理由，爰依行政訴訟法第二百七十八條第二項、第九十
八條第三項前段，判決如主文。
中    華    民    國    九十二      年      六        月      十二      日
                    最 高 行 政 法 院  第 二 庭
                                審 判 長 法  官      陳  石  獅
                                         法  官      林  清  祥
                                         法  官      吳  明  鴻
                                         法  官      彭  鳳  至
                                         法  官      黃  合  文
右  正  本  證  明  與  原  本  無  異
                                         法院書記官  王  福  瀛
中    華    民    國    九十二      年      六        月    二十三      日


司法院資訊處製作；財團法人民間司法改革基金會備份。
